臺灣屏東地方法院民事判決
110年度小上字第16號
上  訴  人  楊進雄  


被 上訴 人  張怡    
上列當事人間請求損害賠償事件，上訴人對於民國110 年9 月16
日本院潮州簡易庭110 年度潮小字第548號第一審判決，提起上
訴，本院判決如下：
    主  文
上訴駁回。
第二審訴訟費用新臺幣壹仟伍佰元由上訴人負擔。
    事實及理由
一、按對於小額程序之第一審判決提起上訴，非以其違背法令為
    理由，不得為之；所謂判決違背法令，乃指判決不適用法規
    或適用不當，或有民事訴訟法第469條第1款至第5款事由，
    其判決當然為違背法令，民事訴訟法第436條之24第2項、第
    436條之32第2項準用第468條及第469條第1款至第5款分別定
    有明文。又小額程序之第二審判決，依上訴意旨足認上訴為
    無理由，得不經言詞辯論為之，亦為民事訴訟法第436條之2
    9第2款所明定。查上訴人提起上訴，形式上已指摘原判決違
    反憲法第11、23條、性騷擾防治法施行細則第2條規定、司
    法院釋字第509、644、678號解釋所揭示保障人民言論自由
    之意旨，並有違背證據法則、經驗法則及論理法則等語，堪
    認符合民事訴訟法第436條之24第2項之規定，其提起上訴應
    屬合法，合先敘明。
二、被上訴人起訴主張：上訴人以手機連結網際網路，於臉書顯
    示名稱「甲○○」，於不特定人得共見共聞之臉書社團「恒春
    縣臨時政府∥恆春半島公共論壇」（下稱系爭論壇），基於
    公然侮辱之犯意，以文字發表如附表所示之留言（下稱系爭
    留言）侮辱被上訴人，對被上訴人為性騷擾，並貶損被上訴
    人之人格及社會評價。上訴人就如附表編號2所示犯行，業
    經本院以110年度易字第2號刑事判決認定上訴人犯刑法第30
    9條第1項規定之公然侮辱罪，就此部分判處拘役30日，且其
    歧視、侮辱之言語並經屏東縣政府於110年1月20日以屏府社
    婦字第11001932200號決議性騷擾成立。被上訴人具我國律
    師資格，具有相當社會地位及專業形象，上訴人之辱罵，已
    致被上訴人之社會評價嚴重貶損，使被上訴人受有精神上痛
    苦，爰依民法第184條第1項、第195條第1項規定，請求上訴
    人賠償精神慰撫金新臺幣（下同）10萬元等語，並於原審聲
    明：上訴人應給付被上訴人10萬元，及自起訴狀繕本送達翌
    日起至清償日止，按週年利率5％計算之利息。
三、上訴人上訴意旨略以：系爭留言確為伊所為，惟被上訴人為
    參與政治之公眾人物，而伊所評論為可受公評之事，系爭留
    言雖文字令被上訴人感到不悅，然伊非為毀損被上訴人之名
    譽，係就公眾事務為評價，伊之言論自由應受保障，被上訴
    人應舉證證明名譽確有受損，精神受有重大痛苦。原判決未
    命被上訴人提出證據，已違證據法則，又逕認系爭留言致被
    上訴人受有精神痛苦，顯然違反經驗法則及論理法則等語，
    並於本院聲明：㈠原判決廢棄。㈡上開廢棄部分，被上訴人在
    第一審之訴駁回。
四、被上訴人則以：上訴人多年來屢次以不堪之文字攻擊、侮辱
    被上訴人，縱使被上訴人前有參與公職選舉，亦無義務忍受
    上訴人以穢語恣意謾罵，系爭留言非為政治性言論，不受言
    論自由之保障，原判決判賠金額適當等語，於本院聲明：上
    訴駁回。
五、本院得心證之理由：
  ㈠關於上訴人指摘原判決違反憲法第11、23條規定及司法院釋
    字第509、644、678號解釋部分：
  1.按名譽權旨在維護個人主體性及人格之完整性，為實現人性
    尊嚴所必要，而言論自由為人民之基本權利，有實現個人自
    我、促進民主發展、呈現多元意見、維護人性尊嚴等多重功
    能，保障言論自由乃促進多元社會正常發展，實現民主社會
    應有價值，不可或缺之手段，二者之重要性固難分軒輊，在
    法的實現過程中，應力求其二者保障之平衡。是刑法（誹謗
    罪）與民法（侵權行為）所規範者均為人格權保護與言論自
    由，司法院大法官釋字第509號解釋就刑法誹謗罪所創設之
    合理查證基準（真實相當性），對民法侵權行為亦應同為適
    用，始能維護法秩序之無矛盾性。又涉及侵害他人名譽之言
    論，可包括事實陳述與意見表達，前者具有可證明性，後者
    則係行為人表示自己之見解或立場，無所謂真實與否。意見
    表達之言論，如係善意發表，對於可受公評之事，而為適當
    之評論者，不問事之真偽，均難認係不法侵害他人之權利，
    然行為人倘對於未能確定之事實，使用偏激不堪之言詞而為
    意見表達，足以貶損他人在社會上之評價，仍屬侵害他人之
    名譽權，應負侵權行為之損害賠償責任（最高法院96年度台
    上字第2146號、99年度台上字第175號判決意旨參照）。基
    此，縱行為人係出於個人主觀意見而對被害人加以指摘，倘
    其為透過客觀、理性之批評內容表達本身意見者，自無不當
    ；然如已逾越善意發表言論之範疇，而淪為以抽象謾罵、情
    緒性之人身攻擊或其他刻意詆毀個人名譽方式為之，苟其行
    為足以使他人在社會上之評價貶損，揆諸前開說明，不論行
    為人係出於故意或過失，應構成侵權行為。
  2.查上訴人在系爭論壇以文字發表系爭留言，其中關於「婊子
    」、「賤人」、「爛貨」、「比伎女還不如」等不雅字眼，
    顯然含有輕蔑、鄙視之意涵，依一般社會觀念，足堪確定係
    貶低被指涉者人格與社會評價，另系爭留言非出於實現自我
    、溝通意見、追求真理及監督各種政治或社會活動之目的，
    就上訴人之行止為評論，堪認其所為已逾越對上訴人之行止
    為適當、中肯評論之範疇，而淪為人身攻擊，實難謂為善意
    、適當發表言論。另上訴人雖為從事政治事務之公眾人物，
    惟並無忍受對女性人格尊嚴貶損言論之義務，且並非一旦投
    身或擔任政治公眾人物，即對於任何不當言論均有容忍或不
    提出告訴等義務。況上開內容無一敘及上訴人之行止或公共
    事務，亦難認屬政治性言論，非言論自由保障之範疇，且系
    爭留言乃系爭論壇成員得以共見共聞，客觀上足使遭指涉之
    被上訴人感到屈辱、難堪，致貶抑其在社會上之評價，自屬
    侵害上訴人之名譽權。上訴人認被上訴人之名譽未受損害，
    系爭留言係屬可受公評之事項，原判決所持之法律見解違反
    憲法第11、23條規定及司法院釋字第509、644、678號解釋
    云云，洵屬無據。
  ㈡關於上訴人指摘原審判決違反性騷擾防治法施行細則第2規定
    、證據法則、經驗法則及論理法則部分：
  1.按本法所稱性騷擾，係指性侵害犯罪以外，對他人實施違反
    其意願而與性或性別有關之行為，且有下列情形之一者：…
    二、以展示或播送文字、圖畫、聲音、影像或其他物品之方
    式，或以歧視、侮辱之言行，或以他法，而有損害他人人格
    尊嚴，或造成使人心生畏怖、感受敵意或冒犯之情境，或不
    當影響其工作、教育、訓練、服務、計畫、活動或正常生活
    之進行，性騷擾防治法第2條第2款定有明文。又性騷擾之認
    定，應就個案審酌事件發生之背景、環境、當事人之關係、
    行為人之言詞、行為及相對人之認知等具體事實為之，性騷
    擾防治法施行細則第2條亦設有明文。另當事人主張有利於
    己之事實者，就其事實有舉證責任，民事訴訟法第277條本
    文固有明文。惟按取捨證據、認定事實屬於事實審法院之職
    權，若其取證、認事，並不違背法令及經驗法則、論理法則
    或證據法則，即不許任意指摘其採證或認定不當，以為上訴
    理由（最高法院109年度台上字第1564號判決意旨參照）。
    是經法院對於證據依自由心證判斷決定採信與否，並說明得
    心證之理由，應屬法院採證認事職權行使之範圍，不得指為
    違背法令。
  2.本件上訴人雖以被上訴人未證明其因系爭留言受有精神上痛
    苦，原判決認伊應負賠償責任，違反證據法則、經驗法則及
    論理法則云云，惟查原判決於事實及理由欄三之㈡，已就系
    爭留言構成性騷擾，上訴人不法侵害被上訴人之名譽，致其
    受有精神上痛苦一節，詳為說明其心證之所得，並以上訴人
    不法侵害被上訴人名譽權之言論內容、手段等具體情事，依
    一般社會通念，認定被上訴人精神上受有相當程度之痛苦，
    經核於證據之取捨、事實之認定，均無不當。又原審參酌兩
    造教育程度、職業、及經濟狀況，並衡以侵害之手段、兩造
    齟齬之原因等一切情狀，認上訴人應賠償被上訴人慰撫金應
    以10萬元為適當，已斟酌全辯論意旨及調查證據之結果，並
    於判決理由說明認定上訴人不法侵害被上訴人之名譽、被上
    訴人精神上受有痛苦及所酌定賠償慰撫金數額之依據，難認
    有何違反性騷擾防治法施行細則第2條規定、證據、論理或
    經驗法則之處。
六、綜上所述，原審所為上訴人敗訴之判決，於法並無不合，且
    原判決並無上訴人所指違背法令之情事，上訴人就此部分提
    起上訴，指摘原判決不當，求予廢棄改判，依其上訴意旨，
    足認其上訴為無理由，爰不經言詞辯論，逕以判決駁回之。
七、末按於小額訴訟之上訴程序，法院為訴訟費用之裁判時，應
    確定其費用額，民事訴訟法第436條之19第1項、第436條之3
    2第1項規定甚明。本件小額訴訟之上訴，既經駁回，則第二
    審裁判費1,500元，自應由上訴人負擔，爰併諭知如主文第2
    項所示。
八、據上論結，本件上訴為無理由，依民事訴訟法第436條之32
    第1項、第2項、第449條第1項、第436條之29第2款、第78條
    、第436條之19第1項，判決如主文。
中　　華　　民　　國　　111 　年　　3 　　月　　4 　　日
                  民事第三庭    審判長法　官　陳怡先
                                      法　官　劉子健
                                      法　官　李育任
正本係照原本作成。
不得上訴。
中　　華　　民　　國　　111 　年　　3 　　月　　4 　　日
                                      書記官  張文玲
附表
編號 發 表 時 間 內                               容 1 108年7月12日 「我還不想說出誰有精神方面的疾病這些事情，這樣子算說出來了嗎？」、「無法生沒有人要的老女人」 2 108年7月12日  「婊子、賤人、爛貨無疑、那種人是瘋了，有妄想症」、「不要懷疑就是說妳，偷窺狂，大嬸、文章中最常做這種舉動，爛婊子行為，妳算什麼東西在我眼裡妳比伎女還不如，賤人爛貨、操」、「有人私底下也告訴我，看到有人那麼愛說謊，把大家當愚民看，很後悔當初把小孩子送去那學英語，怕和那種人一樣卑鄙無恥」、「沒見過世面的笨大嬸一個，很好對付」 3 108年7月14日 「賤人、婊子」、「眼紅企圖破壞人家夫妻感情」